臺灣高等法院刑事判決
109年度上訴字第4208號
上  訴  人  
即  被  告  林伯彥



選任辯護人  法律扶助基金會饒菲律師
上列上訴人即被告因毒品危害防制條例案件，不服臺灣臺北地方
法院109年度訴字第309號，中華民國109年10月5日第一審判決（
起訴案號：臺灣臺北地方檢察署109年度偵字第5811、5812、704
4號），提起上訴，本院判決如下：
    主  文
原判決撤銷。
林伯彥販賣第二級毒品，未遂，處有期徒刑參年陸月。
    犯罪事實
一、林伯彥明知甲基安非他命屬毒品危害防制條例列管之第二級
    毒品，依法不得持有及販賣，竟基於販賣第二級毒品甲基安
    非他命以營利之犯意，於民國108年11月4日下午以臉書之通
    訊軟體Messenger與陳俊捷聯絡交易甲基安非他命事宜（時
    間、內容詳如附表所示），2人約定於同日下午，在臺北市
    萬華區貴陽街附近之家樂福，以新臺幣（下同）500元之價
    格，買賣甲基安非他命1包，迨陳俊捷於同日下午4時21分許
    前往約定地點附近，然因林伯彥不在現場，陳俊捷催促後仍
    不耐久候，遂改約定晚上11時許再行碰面以完成交易，致林
    伯彥販賣第二級毒品甲基安非他命未能得逞。
二、案經臺北市政府警察局中正第一分局報告臺灣臺北地方檢察
    署偵查起訴。
    理  由
壹、證據能力
一、上訴人即被告林伯彥及其辯護人爭執證人陳俊捷於警詢、偵
    訊中所述之證據能力乙節（見本院卷第132、167頁），經查
    ：
　㈠按被告以外之人於審判外之言詞或書面陳述，除法律有規定
    者外，不得作為證據，刑事訴訟法第159條第1項定有明文。
　　又被告以外之人於檢察事務官、司法警察官或司法警察調查
    中所為之陳述，與審判中不符時，其先前之陳述具有較可信
    之特別情況，且為證明犯罪事實存否所必要者，依刑事訴訟
    法第159條之2規定，固得為證據。查：證人陳俊捷於警詢所
    為之陳述，為被告以外之人於審判外之陳述，復查無傳聞例
    外規定所定情形，該陳述應無證據能力。
　㈡次按被告以外之人於偵查中向檢察官所為之陳述，除顯有不
    可信之情況者外，得為證據，刑事訴訟法第159條之1第2項
    定有明文。查證人陳俊捷於偵查中就被告涉嫌犯罪部分，以
    證人身分具結後向檢察官而為之陳述（見北檢108年度他字
    第12500號《見他12500卷》第101至103、105頁），雖屬傳聞
    證據，惟現階段刑事訴訟法規定檢察官代表國家偵查犯罪、
    實施公訴，依法其有訊問被告、證人及鑑定人之權，證人、
    鑑定人且須具結，而實務運作時，檢察官偵查中向被告以外
    之人所取得之陳述，原則上均能遵守法律規定，不致違法取
    供，其可信度極高，因此被告以外之人前於偵查中已具結而
    為證述，除反對該項供述得具有證據能力之一方已釋明「顯
    有不可信之情況」之理由外，應認該證人於偵查中之陳述具
    有證據能力。查，被告及其辯護人於本院準備程序質疑證人
    陳俊捷於偵查中之證言與事實不符，然此係就該證述之證明
    力為爭執，另被告及其辯護人亦未釋明證人陳俊捷之前開陳
    述係在顯有不可信之情況下製作，且證人陳俊捷已於原審審
    理時到庭接受被告及辯護人之詰問，原審給予被告充分辯明
    之防禦機會，則依上開說明，證人陳俊捷於偵查中具結之證
    言，具有證據能力。
二、按被告以外之人於審判外之言詞或書面陳述，除法律有規定
    者外，不得作為證據。另按被告以外之人於審判外之陳述，
    雖不符合同法第159條之1至第159條之4之規定，然經當事人
    於審判程序同意作為證據，法院審酌該言詞陳述或書面陳述
    作成時之情況，認為適當者，亦得為證據。當事人、代理人
    或辯護人於法院調查證據時，知有第159條第1項不得為證據
    之情形，而未於言詞辯論終結前聲明異議者，視為有前項同
    意，刑事訴訟法第159條第1項、第159條之5分別定有明文。
    該條立法意旨在於傳聞證據未經當事人之反對詰問予以核實
    ，原則上先予排除，惟若當事人已放棄反對詰問權，於審判
    程序中表明同意該等傳聞證據可作為證據；或於言詞辯論終
    結前未聲明異議，基於尊重當事人對傳聞證據之處分權，及
    證據資料愈豐富，愈有助於真實發見之理念，且強化言詞辯
    論主義，使訴訟程序得以順暢進行，上開傳聞證據亦均具有
    證據能力。查本件被告以外之人於審判外之言詞或書面陳述
    屬傳聞證據部分，除上開爭執部分外，餘經檢察官、被告及
    辯護人於本院準備程序中並未爭執證據能力，且迄於言詞辯
    論終結前亦未聲明異議，復本院認其作成之情形並無不當情
    形，經審酌後認為適當，均應認於本案有證據能力。
三、另本件認定事實引用之卷內其餘非供述證據部分，與本案均
    有關連性，亦無證據證明係實施刑事訴訟程序之公務員以不
    法方式所取得，依刑事訴訟法第158條之4之反面解釋，當有
    證據能力，復於本院審理時，提示並告以要旨，使檢察官、
    被告及辯護人充分表示意見，自得為證據使用。
貳、本院之判斷
一、認定犯罪事實所憑證據及認定之理由
　㈠上訴人即被告林伯彥於108年11月4日下午以臉書之通訊軟體M
    essenger與證人陳俊捷聯絡如附表所示內容之事實，業據被
    告坦認在卷（見本院卷第135頁），核與證人陳俊捷於原審
    具結證述相符（見原審卷第122頁），並有被告提出附表內
    容之對話紀錄在卷可查（見本院卷第51至61頁），且經本院
    當庭勘驗被告手機內對話紀錄相符，並拍照附卷可資佐證（
    見本院卷第136、141至147頁），是認此部分之事實，應堪
    採認為真實。
　㈡被告與證人陳俊捷以Messenger聯絡如附表所示內容，係2人
    約定於同日下午，在臺北市萬華區貴陽街附近之家樂福，以
    500元之價格，買賣甲基安非他命1包乙節，經查：
　 ⒈證人陳俊捷於偵查中具結證稱：我是透過MESSAGE聯絡買毒
     品的事。（按指他12500卷附臉書對話截圖四張）第一張是
     我問他人在哪裡；第二張是我準備去找他買毒品；第三張
     是他在那個位置拍照給我看要我前往那個地點；第四張是
     他提供位置的放大圖。我有一句「啊妳現在方便齣」，就
     是我要買安非他命的意思。他回「1000」是我應該要付的
     價格。我回「說好五百ㄋ」是我只想用500元購買」等語（
     見他12500卷第102頁）。
   ⒉觀諸附表所示之對話內容，顯示時108年11月4日下午3時21
     分許，先由證人陳俊捷以暱稱「陳俊嘎」傳出「天龍A呼叫
     天龍B」，其後證人問被告：「啊妳現在方便齁」，被告即
     回以：「一千喔喔喔」等內容（見本院卷第141、142、143
　　 頁），足見證人詢問被告是否「方便」，被告即刻知悉證
     人所問為何；且被告隨即開價1,000元，證人立刻回稱：「
     說好五百ㄋ哈哈還要優惠我」，被告即以比讚之貼圖回覆（
     見本院卷第143頁），亦見被告對於證人主張以五百之優惠
     價表示贊同，此情核與證人陳俊捷於偵訊中證述：欲以500
     元向被告購買甲基安非他命等語相符，是認證人於偵訊中
     具結證述內容，具有憑信性。
　 ⒊再者，證人陳俊捷於108年11月4日下午4時20、21分許，到
     達約定地點後，立刻傳訊「到了」、「在哪」、「速速」
     、「多久」予被告等語（見本院卷第144、145頁）。而證
     人陳俊捷旋於同日即108年11月4日下午4時55分許，為警查
     扣甲基安非他命1包之事實，有臺北市政府警察局中正第一
     分局警備隊查獲毒品案照片表、通聯紀錄照片表（見他125
     00卷第13至16、137至139頁）；臺北市政府警察局中正第
     一分局自願受搜索同意書、搜索扣押筆錄、扣押物品收據
     （見北檢108年度他字第12646號卷《下稱他12646卷》第41至
     53頁）；交通部民用航空局航空醫務中心航藥鑑字第00000
     00號毒品鑑定書（見北檢109年度偵字第7044號卷《下稱偵7
     044卷》第85頁），亦為被告於原審所不爭執事項（見原審
     卷51頁）。可認證人於108年11月4日下午，欲買到第二級
     毒品甲基安非他命之需求甚為急切，益徵證人於偵訊中具
     結證述：附表對話內容係欲以500元向被告買甲基安非他命
     等語，堪足採信。
　 ⒋至證人於原審審理中改稱：附表對話是要還被告錢云云，細
     譯證人於原審審理中之證詞，可知：⑴證人證稱欠1萬元、
     當天還3,000元部分（見原審卷第122頁），核與附表內容
     之數額不符。且與被告於偵訊中供稱：證人借1,000多元，
     當日還1,000元（見北檢109年度偵字第5811號卷《下稱偵58
     11卷》第24頁背面）、被告於原審準備程序中供述：證人借
     了將近1萬元，當天還了500元等語（見原審卷第49頁），
     就借款金額、還款金額均不符。⑵就證人於附表對話中「說
     好五百ㄋ哈哈還要優惠我」中「優惠」2字，證人稱：希望
     被告讓我少還500元，因為我錢不夠云云（見原審卷第122
     頁），然證人當日下午就購得甲基安非他命毒品之急切，
     已如前述，證人錢不夠、少還情狀，並非「優惠」2字所能
     涵蓋，況Messenger對話字句簡要、難有贅詞，衡情「優惠
     」2字使用在交易之初、決定價格時之討價還價環節，是證
     人上開就「優惠」2字所為之解釋，於情於理均不符。參以
     證人係於109年2月11日偵訊中為前開買賣安非他命之證詞
     ，而被告於109年2月15日為警初訊時，提出附表對話是證
     人要還錢之辯詞（見他12500卷第115至118頁），證人事後
     於109年9月7日至原審作證，即改口稱還錢之意，除前開數
     額不符、矯飾「優惠」之外，就證人改口之時間點、改口
     後還錢之說法，均與被告辯詞一致，是認證人陳俊捷於原
     審證述還款云云，應係事後迴護被告之詞，顯無足採信。
　 ⒌從而，被告與證人陳俊捷以Messenger聯絡如附表所示內容
     時，雙方就108年11月4日下午，在臺北市萬華區貴陽街附
     近之家樂福，以500元之價格，買賣甲基安非他命之意思表
     示業已合致，被告已著手於販賣第二級毒品甲基安非他命
     ，堪予認定。
　㈢至於108年11月4日下午，被告與證人有無完成第二級毒品甲
    基安非他命之交易乙節，經查：
　　⒈觀諸附表之108年11月4日下午4時21分以下對話，證人稱「
      麥當勞」，被告回「等我」，證人一連串稱「速速」、「
      （貼圖：大拇指比讚）」、「多久」、「晚點再過來啊」
      、「11點多」，被告於同日下午5：2分回稱「好」，嗣於
      同日晚間8時2分許，被告問證人「有確定嗎?」等情（見
      本院卷第145、146頁）。被告於本院辯稱：108年11月4日
      下午沒有與證人陳俊捷碰面、交易等語，應非空言，難認
      虛妄。
　　⒉證人陳俊捷於108年11月4日下午4時55分為警查扣甲基安非
      他命1包，固屬真實，已如前述，惟證人證述向被告購得
      、在家樂福碰面等情（見偵12500卷第102頁），均與上開
      對話之「麥當勞」地點，「晚點再過來啊」、「11點多」
      不符。況且被告於同日晚間8時2分許，有詢問證人「有確
      定嗎?」之語，言下之意，儼然對於下午之約定、惟未完
      成交易之探詢。是以，證人就108年11月4日下午4時55分
      遭查扣之安非他命來源之證詞，尚難採信。
　　⒊此外，本案就被告與證人於108年11月4日下午有無完成毒
      品交易之疑義，依檢察官所提出之證據，客觀上尚未達到
      使通常一般人均不致有所懷疑，本於罪證有疑，利於被告
      之原則，即應為有利被告之認定，是認公訴意旨所載之時
      地，被告與證人陳俊捷雖有達成買賣第二級毒品甲基安非
      他命之合意，惟未完成交付第二級毒品甲基安非他命犯行
      。
  ㈣綜上所述，本案事證明確，被告之上開犯行堪予認定，自應
    依法予以論科。
二、論罪
  ㈠被告行為後，毒品危害防制條例第4條第2項規定業於109年1
    月15日修正公布，並於同年7月15日生效施行，修正前同條
    例第4條第2項規定：「製造、運輸、販賣第二級毒品者，處
    無期徒刑或7年以上有期徒刑，得併科新臺幣1千萬元以下罰
    金」，修正後同條例第4條第2項規定：「製造、運輸、販賣
    第二級毒品者，處無期徒刑或10年以上有期徒刑，得併科新
    臺幣1500萬元以下罰金」。修正後之同條例第4條第2項將徒
    刑及罰金之刑度提高，是修正後新法並未較有利於被告，經
    比較新舊法之結果，依刑法第2條第1項前段之規定，適用被
    告行為時即修正前之上開規定。
  ㈡被告與證人陳俊捷間達成買賣第二級毒品甲基安非他命之合
    意，惟未完成交付第二級毒品甲基安非他命犯行，核被告所
    為，係犯修正前毒品危害防制條例第4條第6項、第2項之販
    賣第二級毒品未遂罪。被告意圖販賣而持有第二級毒品甲基
    安非他命之低度行為，為其販賣第二級毒品甲基安非他命未
    遂之高度行為所吸收，不另論罪。
　㈢刑之減輕
　　被告已著手於犯罪行為之實行而不遂，為未遂犯，應依刑法
    第25條第2項之規定，減輕其刑。
參、撤銷改判之理由
一、原審因予論罪科刑，固非無見，惟查：公訴意旨所載之時地
    ，被告與證人陳俊捷間達成買賣第二級毒品甲基安非他命之
    合意，惟未完成交付第二級毒品甲基安非他命犯行，被告已
    著手販賣毒品惟未得逞，應屬未遂犯，原判決未及審酌附表
    完整對話內容，認交易完成而論以販賣第二級毒品既遂罪，
    且就諭知沒收、追徵犯罪所得500元，均有未洽。被告上訴
    否認犯行，雖無理由，然原判決既有上開可議之處，自屬無
    可維持，應由本院予以撤銷改判。
二、爰以行為人之責任為基礎，審酌被告無視於政府杜絕毒品犯
    罪之禁令，竟與證人陳俊捷達成買賣第二級毒品之合意，於
    108年11月4日下午雖未完成交易，被告於同日晚間仍探詢證
    人買受之意，認有藉以牟利之意，危害社會治安之虞，應予
    責難，惟念及約定之金額非鉅，終未完成交易，兼衡被告之
    智識程度、家庭經濟及工作狀況（見本院卷第173頁），暨
    被告之犯後態度等一切情狀，量處如主文第2項所示之刑。
三、不予宣告沒收部分
　　本案證人陳俊捷遭查扣之甲基安非他命1包，核與本院無關
    ，又被告與證人未完成毒品交易，難認有犯罪所得，均不予
    宣告沒收，附此敘明。　　
據上論斷，應依刑事訴訟法第369條第1項前段、第364條、第299
條第1項前段，判決如主文。
本案經檢察官楊舒雯提起公訴，檢察官陳正芬到庭執行職務。
中　　華　　民　　國　　110 　年　　1 　　月　　28　　日
              　  刑事第二十三庭審判長法　官  許永煌
　　　　　　　　　　　　　　　　　    法　官  吳定亞
　　　　　　　　　　　　　　　　　    法　官  黃美文
以上正本證明與原本無異。
如不服本判決，應於收受送達後20日內向本院提出上訴書狀，其
未敘述上訴之理由者並得於提起上訴後20日內向本院補提理由書
（均須按他造當事人之人數附繕本）。「切勿逕送上級法院」。
                                　    書記官  彭威翔
中　　華　　民　　國　　110 　年　　1 　　月　　29　　日
附錄：本案論罪科刑法條全文
修正前毒品危害防制條例第4條：
製造、運輸、販賣第一級毒品者，處死刑或無期徒刑；處無期徒
刑者，得併科新臺幣二千萬元以下罰金。
製造、運輸、販賣第二級毒品者，處無期徒刑或七年以上有期徒
刑，得併科新臺幣一千萬元以下罰金。
製造、運輸、販賣第三級毒品者，處七年以上有期徒刑，得併科
新臺幣七百萬元以下罰金。
製造、運輸、販賣第四級毒品者，處五年以上十二年以下有期徒
刑，得併科新臺幣三百萬元以下罰金。
製造、運輸、販賣專供製造或施用毒品之器具者，處一年以上七
年以下有期徒刑，得併科新臺幣一百萬元以下罰金。
前五項之未遂犯罰之。
附表
顯示時間2019年11月4日15：21 陳俊捷之暱稱「陳俊嘎」（下稱證人）：天龍A呼叫天龍B 被告：（貼圖：大拇指比讚）       《陳俊捷錯過被告之來電》 被告：我在龍山國中 證人：哇靠妳在國中幹嘛 被告：在萬華       ㄗ       你過來要多久       （貼圖：校園操場照片） 證人：半小時左右ㄟ       你在那裡幹嘛 被告：我來逛學校 證人：收小弟喔 被告：（貼圖：大拇指比讚） 證人：啊你現在方便齁 被告：一千喔喔喔 證人：說好五百ㄋ哈哈還要優惠我       （貼圖：大拇指比讚） 被告：（貼圖：大拇指比讚）  顯示時間2019年11月4日15：57 證人：快到       妳還在龍山國中ㄇ       人勒 被告：對 證人：在哪條路啊找不到 被告：約家樂福 證人：你說西門那邊那個家樂福ㄇ 被告：（貼照片：貴陽街二段51號） 證人：好       五分鐘       到了       （貼圖：大拇指比讚）       在哪  顯示時間2019年11月4日16：21 被告：在哪 證人：麥當勞 被告：等我 證人：速速       （貼圖：大拇指比讚）       多久       晚點再過來啊       11點多  顯示時間2019年11月4日17：02 被告：好  顯示時間2019年11月4日20：02 被告：有確定嗎？  顯示時間2019年11月4日22：47 證人：你在哪       （貼圖：大拇指比讚） 被告：家       多久到 證人：十五分鐘 被告：（貼圖：大拇指比讚）        OK 證人：下來 被告：好 證人：多久 被告：3分鐘 證人：超過了想騙 《陳俊捷錯過被告之來電》 被告：馬上 證人：走了 （以下略）